【裁判字號】    94,易,1443
【裁判日期】    950103
【裁判案由】    詐欺
【裁判全文】
臺灣臺中地方法院刑事判決              94年度易字第1443號
公  訴  人  臺灣臺中地方法院檢察署檢察官
被      告  乙○○
上列被告因詐欺案件，經檢察官提起公訴（94年度偵字第10106
號），本院判決如下：
    主    文
乙○○幫助連續意圖為自己不法之所有，以詐術使人將本人之物
交付，處有期徒刑肆月，如易科罰金，以佰元折算壹日。
    犯罪事實
一、乙○○可預見金融帳戶係個人理財之重要工具，關係個人財
    產、信用之表徵，任何人均可自行開立銀行帳戶供存款、提
    款或轉帳匯款使用，無需費事使用他人之銀行帳戶，而一般
    人願意支付額外之代價，以收購他人名義之金融帳戶使用，
    常與詐欺取財之犯罪行為密切相關，刻意使用他人銀行帳戶
    之目的，無非係為行騙詐財及掩飾犯行，以避免暴露真實身
    份遭警查緝，又對於提供帳戶之行為本身，雖無引發他人萌
    生犯罪之確信，但仍不顧他人所可能遭受之危險，基於縱若
    有人持以犯詐欺取財罪亦不違反其本意之幫助犯意，透過自
    由時報所刊登之分類廣告撥打電話與真實姓名年籍不詳自稱
    「小林」（下稱「小林」）之成年男子聯絡，約定以每本銀
    行帳戶新臺幣（下同）四千元之代價出售後，遂於民國九十
    四年五月上旬某日，在臺中市○○路與公園路口（起訴書誤
    載為大雅路與忠明路口）處，將其所有先前所開立臺南區中
    小企業銀行臺中分行帳號第00000000000000
    00號存款帳戶（下稱臺南區中小企銀帳戶）、臺中市三信
    商業銀行中正簡型分行帳號第0000000000號存款
    帳戶（下稱三信商銀帳戶）之存摺、密碼、提款卡同時交付
    並告知「小林」，並當場收受前開二帳戶合計八千元之價款
    。「小林」取得臺南區中小企銀帳戶、三信商銀帳戶後，即
    與真實姓名年籍不詳之成年人組成之詐欺取財集團（下稱前
    開詐欺集團），共同基於意圖為自己不法所有之概括犯意聯
    絡，先於九十四年五月十一日十三時許，利用妙如見報紙
    刊登應徵包裝員廣告撥打電話與前開詐欺集團成員聯絡之機
    會，該名成員詐稱須先確認妙如之年籍資料，致妙如誤
    信為真，於同日十四時二十七分，依該名成員之指示至自動
    櫃員機操作提款卡而轉出三千二百九十八元至臺南區中小企
    銀帳戶內；前開詐欺集團成員，復於同年五月十六日撥打電
    話給廖英婷，該名成員向廖英婷詐稱中獎，惟須先繳納手續
    費始能領取該獎項，致廖英婷誤信為真，於同日十四時八分
    許，依該名成員之指示至自動櫃員機操作提款卡而轉出二萬
    零六百元至三信商銀帳戶內，並均受有損害。
二、案經臺中市警察局第一分局報請臺灣臺中地方法院檢察署檢
    察官偵查起訴。
    理    由
一、前揭犯罪事實，業據被告乙○○於本院審理時坦白承認，核
    與被害人即證人妙如、廖英婷於警詢時證述之情節相符，
    其中妙如遭詐騙部分，並有自動櫃員機交易明細表影本、
    臺南區中小企銀函併附被告之臺南區中小企銀帳戶開戶資料
    影本、存摺交易明細查詢單各一件附卷可按；其中廖英婷遭
    詐騙部分，並有被告之三信商銀帳戶存摺交易明細表、三信
    商銀覆本院函併附客戶帳卡明細單、被告於九十二年七月二
    十三日開立三信商銀帳戶之開戶資料影本各一件在卷可憑，
    足認被告自白確與事實相符。且按刑法上之故意，區分直接
    故意（確定故意）與間接故意（不確定故意），「行為人對
    於構成犯罪之事實，明知並有意使其發生者」為直接故意，
    「行為人對於構成犯罪之事實，預見其發生而其發生並不違
    背其本意者」為間接故意；又金融帳戶為個人理財之工具，
    申請開設金融帳戶並無任何特殊之限制，一般民眾皆能自由
    申請開戶，並得同時在不同金融機構申請多數存款帳戶使用
    ，乃眾所週知之事實。依一般人之社會生活經驗，倘係合法
    收入，本可自行向金融行庫開戶使用，而無使用他人帳戶之
    必要。如他人不以自己名義申請開戶，而向他人收取金融機
    構帳戶使用，衡情，應係為免他人得知使用帳戶者之真實身
    分，故應能合理懷疑收取帳戶之人目的在於供犯罪所用。況
    近來新聞媒體，對於不肖犯罪集團常大量使用他人存款帳戶
    後，再持以供作犯罪使用，藉此逃避檢警查緝之情事，亦多
    所報導；又一般人亦均有妥為保管及防止他人任意使用存摺
    、提款卡、印章及密碼之認識，縱特殊情況偶須交付他人使
    用，亦必深入瞭解用途及合理性，始予提供，且該等專有物
    品如落入不明人士手中，而未加以闡明正常用途，極易被利
    用為與財產有關之犯罪工具，此乃依一般生活經驗即能體察
    之常識，而對於非有正當理由，竟徵求他人提供帳戶者，客
    觀上可預見其目的，係供為某筆資金之存入，後再行領出之
    用，且該筆資金之存入及提領過程係有意隱瞞或掩飾行為人
    之真實身分之用意，一般人本於一般認知能力均易於瞭解，
    而被告於交付銀行帳戶存摺等物予「小林」時，已年近五十
    歲，具有相當之社會經驗，是被告應可預見將銀行帳戶存摺
    、提款卡及密碼提供他人使用將幫助他人實施犯罪，且其對
    於前開詐欺集團成員利用其帳戶向人詐欺取財之犯行，並無
    違背其本意，甚為明確。至被告同時交付並告知臺南區中小
    企銀帳戶、三信商銀帳戶存摺、提款卡及密碼予「小林」，
    既非詐欺取財罪構成要件之行為，且查無任何證據足資證明
    被告與前開詐騙集團成員間有何詐欺取財之犯意聯絡（詳如
    後述第三點理由），足認被告應僅係幫助行為，尚未達到共
    犯之參與程度。是本案事證明確，被告前揭犯行，至堪認定
    。
二、按刑法上之幫助犯，係指以幫助之意思，對於正犯資以助力
    ，而未參與實施犯罪之行為者而言（最高法院四十九年臺上
    字第七七號判例參照）。次按連續幫助與幫助連續原屬有別
    ，如基於概括犯意，多次幫助他人犯罪，為連續幫助；如以
    一幫助行為，幫助他人連續犯罪，則為幫助連續，就幫助犯
    言，僅有一次之犯罪行為（最高法院八十六年度臺上字第五
    六八○號、八十七年度臺上字第三八六五號判決參照）。查
    「小林」取得被告之臺南區中小企銀帳戶、三信商銀帳戶後
    ，與前開詐欺集團成員共同詐騙妙如、廖英婷，致妙如
    、廖英婷均遭詐騙而各將三千二百九十八元、二萬零六百元
    分別轉帳至臺南區中小企銀帳戶、三信商銀帳戶內，均受有
    財產上損害，有如前述。是核「小林」、前開詐欺集團成員
    所為，係犯刑法第三百三十九條第一項之詐欺取財罪。又前
    開詐欺集團成員先後二次詐欺取財之行為，其時間緊接，手
    段同一，觸犯犯罪構成要件相同之罪名，顯係基於概括犯意
    而為之，為連續犯之裁判上一罪關係，依刑法第五十六條之
    規定，應論以連續詐欺取財罪。本案被告將臺南區中小企銀
    帳戶、三信商銀帳戶之存摺、密碼、提款卡同時交付並告知
    「小林」供前開詐欺集團成員為前揭連續詐欺取財之轉帳帳
    戶使用，顯係基於幫助他人連續詐欺取財之犯意，且其提供
    帳戶予他人之行為係屬刑法詐欺取財罪構成要件以外之行為
    ，其既以幫助他人犯罪之意思而參與犯罪構成要件以外之行
    為，依刑法第三十條第一項前段幫助犯之規定，核被告所為
    ，係犯刑法第三百三十九條第一項之幫助連續詐欺取財罪，
    爰依刑法第三十條第二項之規定，按正犯之刑減輕之。公訴
    人認為被告與「小林」及前開詐欺集團成員基於犯意聯絡，
    共同詐騙妙如、廖英婷而均為詐欺取財之正犯，容有未洽
    （詳如後述第三點理由）。又「小林」、前開詐欺集團成員
    間所為之前開詐欺取財犯行，雖各有犯意聯絡及行為分擔，
    固均各為共同正犯，惟幫助犯係從犯，從屬正犯而成立，刑
    法上既無「共同幫助」之情，則被告所為之前揭幫助詐欺取
    財犯行，當亦無「幫助共同」之可言（司法院廳刑一字第
    一一○四號函亦同此見解），附此敘明。爰審酌被告因貪圖
    不法利益，而提供其個人所申請之二個銀行帳戶予詐騙集團
    作為詐欺取財之匯款帳戶使用，助長犯罪之不良風氣，幫助
    犯罪者隱匿真實身分，增加檢警犯罪偵查之困難性，不肖之
    徒，則爭相仿效，藉此手段詐財，日益猖獗，致使受害民眾
    不斷增加，若不針對提供人頭帳戶者，予以適度之刑罰，顯
    然無法抑制該類型犯罪之發生，暨被告迄未賠償被害人之損
    害，並兼衡酌被告本身並未實際參與詐欺取財之犯行，可責
    難性較為輕微，且被告犯罪後業經坦承犯行、犯後態度尚稱
    良好等一切情狀，量處如主文所示之刑，並諭知易科罰金之
    折算標準，以示懲儆。至被告於九十四年六月十六日經警查
    獲時，經警扣得之三信商銀帳戶之存摺一本、提款卡一張、
    印章一顆，係屬被告於九十四年五月三十一日重新申請補發
    之物，尚無證據證明與本案犯行有關（詳如後述第三點理由
    ），爰不宣告沒收，附此敘明。
三、公訴意旨另以：被告乙○○、「小林」及真實姓名年籍不詳
    自稱「林樹山」之成年男子（下稱「林樹山」），共同基於
    意圖為自己不法所有之概括犯意聯絡，被告將其所有之臺南
    區中小企銀帳戶、三信商銀帳戶及臺中商業銀行不詳帳戶之
    存摺、提款卡等物各以四千元之代價，出售予「小林」，並
    以每為「小林」、「林樹山」二人，自前揭二個帳戶提領一
    次可得五千元之方式，受僱於「小林」、「林樹山」，嗣「
    小林」、「林樹山」即連續以各種詐騙方式，詐使妙如及
    不詳姓名被害人至提款機，依指示操作，而轉帳多筆款項至
    臺南區中小企銀帳戶及三信商銀帳戶內，其中妙如於九十
    四年五月十一日轉帳三千二百九十八元至臺南區中小企銀帳
    戶內；其中吳長育及不詳姓名之被害人，則先後於九十四年
    五月十日、同年月十一日、同年月十二日、同年月十六日、
    同年六月十六日，分別轉帳四萬九千五百元、六百元、一百
    元、一百元、二萬零六百元、十元、九萬元、八萬一千元、
    七十二萬元、八千九百八十六元至三信商銀帳戶內。嗣於九
    十四年六月十六日十五時三十分許，被告依「林樹山」之指
    示，持其申請補發之三信商銀帳戶存摺及換發之提款卡，前
    往臺中市三信商業銀行中正簡易型分行欲提領「林樹山」詐
    欺所得之八十五萬元時，經承辦行員發覺而報警逮捕被告，
    是被告與「小林」、「林樹山」均係詐欺取財之共同正犯，
    因認被告涉犯刑法第三百三十九條第一項之罪嫌等語。惟按
    犯罪事實應依證據認定之，無證據不得認定犯罪事實；又不
    能證明被告犯罪者，應諭知無罪之判決，刑事訴訟法第一百
    五十四條第二項、第三百零一條第一項定有明文。再按刑事
    訴訟法第一百六十一條已於九十一年二月八日修正公布，其
    第一項規定「檢察官就被告犯罪事實，應負舉證責任，並指
    出證明之方法。」因此，檢察官對於起訴之犯罪事實，應負
    提出之證據及說服之實質舉證責任。倘其所提出之證據，不
    足為被告有罪之積極證明，或其指出之證明方法，無從說服
    法院以形成被告有罪之心證，基於無罪推定之原則，自應為
    被告無罪判決之諭知，最高法院著有九十二年臺上字第一二
    八號判例可資參照。本件公訴人認被告涉犯前揭詐欺取財之
    罪嫌，無非係以被告自承其有受僱於「林樹山」提領三信商
    銀帳戶內金錢，及依卷附被告之三信商銀帳戶存摺交易明細
    表、臺南區中小企銀帳戶存摺交易明細查詢單，顯示吳長育
    及不詳之人有於前揭時間，將前揭款項分別存入被告之臺南
    區中小企銀帳戶、三信商銀帳戶內為其主要論據。經查：
  (一)本件除妙如、廖英婷各於九十四年五月十一日、同年月十
    六日因遭前開詐欺集團成員詐騙，而分別將三千二百九十八
    元、二萬零六百元轉帳存入臺南區中小企銀帳戶、三信商銀
    帳戶內部分，有如前述外，其餘觀諸卷附公訴人所舉被告之
    三信商銀帳戶存摺交易明細表內容，至多僅能認定吳長育及
    不詳之人有於前揭時間，將前揭款項分別存入被告之三信商
    銀帳戶內之事實，自無從進一步推認吳長育等人將前揭款項
    存入三信商銀帳戶內之原因為何，或究否係遭詐騙始將前揭
    款項存入三信商銀帳戶。況於本院審理時，經公訴人指揮警
    方依吳長育等人存入三信商銀帳戶之資料，進一步追查前揭
    款項存入三信商銀帳戶之原因為何、究有無遭詐騙之情事、
    又究係何人遭詐騙始前將揭款項存入三信商銀帳戶等情後，
    亦僅有廖英婷嗣於警詢時到場證述其係遭詐騙始將二萬零六
    百元轉帳存入三信商銀帳戶，其餘吳長育等人部分仍未能證
    明存入三信商銀帳戶之原因為何或究有無遭詐騙之情事，此
    觀本院卷附臺灣臺中地方法院檢察署檢察官指揮書、臺中市
    警察局第一分局職務報告併附調查筆錄甚明。則吳長育及不
    詳之人究否係遭詐騙始將前揭款項存入三信商銀帳戶內，自
    仍存有相當程度合理之懷疑，公訴人就此所舉之證據，顯無
    從逕認吳長育及其不詳之人確係遭詐騙始將前揭款項存入三
    信商銀帳戶內，並遽為不利被告之認定。
  (二)又「小林」、「林樹山」並非同為一人，被告係看自由時報
    廣告而與「小林」聯絡出售帳戶事宜，被告與「林樹山」則
    是在電子遊戲場認識，且被告於九十四年五月上旬某日，將
    其所有之臺南區中小企銀帳戶、三信商銀帳戶之存摺、密碼
    、提款卡同時出售予「小林」後，嗣被告再於九十四年五月
    三十一日以三信商銀帳戶存摺遺失為由，向三信商銀中正簡
    型分行申報遺失並請領三信商銀帳戶之新存摺及提款卡後，
    被告於同年六月間始再將三信商銀帳戶借予「林樹山」供轉
    帳之用，被告同時並與「林樹山」約定其每為「林樹山」提
    領三信商銀帳戶內一次金錢，「林樹山」願給付其五千元之
    報酬等情，業據被告陳明在卷。且觀諸本院卷附九十二年七
    月二十三日被告之三信商銀帳戶之開戶資料影本、九十四年
    五月三十一日被告以三信商銀帳戶存摺掛失為由申請補發之
    三信商銀存款業務異動申辦書影本各一件，被告確於九十四
    年五月三十一日有申請補發三信商銀帳戶存摺、提款卡之事
    實，足堪認定。此外，再參諸本案確屬遭「小林」、前開詐
    欺集團成員詐騙之妙如、廖英婷，均係在被告申請補發三
    信商銀帳戶新存摺、提款卡前即：九十四年五月十一日、同
    年月十六日，即遭詐騙而各將三千二百九十八元、二萬零六
    百元轉帳存入臺南區中小企銀帳戶、三信商銀帳戶內，且廖
    英婷於同年五月十六日遭詐騙將前揭款項轉帳存入三信商銀
    帳戶後，迄被告於同年六月十六日因本案為警查獲時止，亦
    僅於同年六月十六日才另有八十餘萬元存入三信商銀帳戶之
    情事，此觀卷附三信商銀帳戶存摺交易明細表、客戶帳卡明
    細單，亦甚明確。於此情形，倘謂妙如、廖英婷遭「小林
    」、前開詐欺集團成員詐騙之部分，與被告請領三信商銀帳
    戶新存摺、提款卡後即：受僱於「林樹山」並於同年六月十
    六日提領三信商銀帳戶內之八十五萬元二者間，確有直接關
    聯，顯屬速斷。進一步言，被告於九十四年六月十六日經警
    查獲時，所欲為「林樹山」提領三信商銀帳戶內之八十五萬
    元，並無從證明係被害人遭詐騙之款項，且係被告重新請領
    補發三信商銀帳戶存摺、提款卡後之事，則妙如、廖英婷
    遭「小林」、前開詐欺集團成員詐騙部分，顯難逕認係「林
    樹山」與「小林」乃至前開詐欺集團成員間，基於詐騙被害
    人妙如、廖英婷之犯意聯絡而共同為之。從而，縱認被告
    另有受僱於「林樹山」並為「林樹山」提領三信商銀帳戶內
    款項之事實，自亦無從推認此部分與「小林」、前開詐欺集
    團成員詐騙被害人妙如、廖英婷之詐欺取財犯行確有關聯
    ，並進一步逕認被告係與「小林」、前開詐欺集團成員間，
    同屬詐騙被害人妙如、廖英婷之共同正犯。是本案被告將
    臺南區中小企銀帳戶、三信商銀帳戶之存摺、密碼、提款卡
    同時交付並告知「小林」供前開詐欺集團成員為前揭詐欺取
    財之轉帳帳戶使用，其提供帳戶予「小林」之行為係屬刑法
    詐欺取財罪構成要件以外之行為，且依被告所認識其提供帳
    戶予「小林」之內容，尚無積極證據證明被告與「小林」乃
    至前開詐欺集團成員有犯意聯絡及行為分擔，自應僅就被告
    所認識之範圍即：係基於幫助他人詐欺取財之犯意而為認定
    ，甚為明確。
  (三)此外，本院復查無其他積極證據足資證明被告確與「小林」
    、「林樹山」共同實施詐騙他人財物之犯行，而同為詐欺取
    財之共同正犯，自不得以推測或擬制之方法，以為裁判基礎
    。此部分本應為諭知被告無罪之判決，然公訴意旨認此部分
    與前開有罪部分有連續犯之裁判上一罪關係，本院爰不另為
    無罪之諭知，附此敘明。
據上論斷，應依刑事訴訟法第二百九十九條第一項前段，刑法第
三百三十九條第一項、第三十條第一項、第二項、第四十一條第
一項前段，罰金罰鍰提高標準條例第一條前段、第二條，判決如
主文。
本案經檢察官甲○○到庭執行職務。
中    華    民    國    95    年    1     月    3     日
                  刑事第九庭    審判長法  官  陳得利
                                      法  官  莊秋燕
                                      法  官  何世全
以上正本證明與原本無異。
如不服本判決，應於送達後十日內向本院提出上訴狀（須附繕本
），上訴於臺灣高等法院台中分院。
                                      書記官  童洪芳美
中    華    民    國    95    年    1     月    3     日
附錄論罪科刑法條：
刑法第三百三十九條第一項
意圖為自己或第三人不法之所有，以詐術使人將本人或第三人之
物交付者，處五年以下有期徒刑、拘役或科或併科一千元以下罰
金。


司法院資訊處製作；財團法人民間司法改革基金會備份。
